臺灣高等法院民事判決
111年度上易字第46號
上訴人即附  
帶被上訴人  桃園市內壢國民中學教師會

法定代理人  羅明德  
訴訟代理人  邱清銜律師
            游淑琄律師
            吳明玉  
被上訴人即  
附帶上訴人  桃園市教師會

法定代理人  張瓊方  
訴訟代理人  陳韻如律師
複代理人    陳怡衡律師
上列當事人間請求給付費用事件，上訴人對於中華民國110年11
月17日臺灣桃園地方法院110年度訴字第1119號第一審判決提起
上訴，被上訴人提起附帶上訴，並為訴之追加，本院於111年10
月19日言詞辯論終結，判決如下：
    主      文
一、原判決關於命桃園市內壢國民中學教師會給付桃園市教師會
    新臺幣玖萬伍仟貳佰參拾元本息部分，及該部分假執行之宣
    告，暨訴訟費用之裁判均廢棄。
二、上開廢棄部分，桃園市教師會在第一審之訴及假執行之聲請
    均駁回。
三、桃園市教師會之附帶上訴駁回。
四、桃園市內壢國民中學教師會應給付桃園市教師會新臺幣壹拾
    萬伍仟玖佰參拾元，及自民國一一一年十月二十日起至清償
    日止，按週年利率百分之五計算之利息。
五、第一、二審訴訟費用，關於桃園市內壢國民中學教師會上訴
    部分，由桃園市教師會負擔；關於桃園市教師會附帶上訴部
    分由桃園市教師會負擔；關於追加之訴部分之訴訟費用由桃
    園市內壢國民中學教師會負擔。
    事      實
壹、程序部分
    按在第二審為訴之變更或追加，非經他造同意，不得為之，
    但請求之基礎事實同一者，不在此限，民事訴訟法第446條
    第1項但書、第255條第1項第2款定有明文。查被上訴人即附
    帶上訴人桃園市教師會(下稱桃園市教師會）於原審先位主
    張上訴人即附帶被上訴人桃園市內壢國民中學教師會(下稱
    內壢國中教師會)依民國108年6月13日桃園市教師會第12屆
    第3次會員代表大會修訂之章程第32條第1項第1款規定，每
    人應繳納常年會費為新臺幣(下同)1000元，因內壢國中教師
    會有107名教師會員，每人僅繳納會費10元，共計短繳10萬5
    930元；備位主張依97年6月14日會員代表大會（下稱97年6
    月14日大會）修訂之章程第26條第1項第1款規定，每人每年
    會費900元，內壢國中教師會每人僅給付會費10元，短繳計9
    萬5230元。於原審先位聲明：㈠內壢國中教師會應給付桃園
    市教師會10萬5930元及自起訴狀繕本送達翌日起至清償日止
    ，按年息5%計算之利息。備位聲明：㈠確認110年6月11日桃
    園市教師會會員代表大會之決議不成立；㈡內壢國中教師會
    應給付被上訴人9萬5230元及自民事追加聲明暨反訴答辯狀
    繕本送達上訴人翌日起至清償日止，按年息5%計算之利息。
    【原審判決駁回桃園市教師會先位之訴，就備位之訴部分判
    決內壢國中教師會應給付9萬5230元，及自110年9月1日起至
    清償日止按年息5%計算之利息，並附條件為准、免假執行之
    宣告，另駁回桃園市教師會其餘備位之訴。內壢國中教師會
    就其敗訴部分全部聲明不服上訴，桃園市教師會則就其請求
    金錢給付之敗訴部分(即1萬0700元本息)提起附帶上訴。至
    桃園市教師會其餘請求敗訴部分，未據聲明不服；另內壢國
    中教師會所提反訴部分，於受原審敗訴判決後亦未提起上訴
    ，均非本院審理範圍，不贅】。嗣於本院審理中，桃園市教
    師會追加備位之訴，主張依90年11月17日召開之第4屆第1次
    會員代表大會（下稱90年11月17日大會）修訂通過之章程第
    27條第1款規定，109年會費每人應繳2300元，惟僅請求每人
    1000元，則內壢國中教師會應給付短繳會費計10萬5930元等
    語(本院卷二第422頁)。核與原訴之主張皆本於請求內壢國
    中教師會依章程規定給付短繳會費之同一基礎事實，且得援
    用原訴之訴訟資料及證據，與上開規定相符，應予准許。
貳、實體部分　　
一、桃園市教師會主張：伊於87年11月29日成立，內壢國中教師
    會為伊會員，伊分別於附表編號2至6所示日期召開會員代表
    大會，修訂收取會費金額如附表「條文」欄所示。依97年6
    月14日大會決議通過之章程第26條規定，每人每年應繳會費
    900元，而內壢國中教師會於109年度之教師會員為107人，
    每人僅繳納會費10元，短繳常年會費共計9萬5230元【計算
    式：(900-10)×107人＝9萬5230元】，爰依97年6月14日大會
    通過之章程第26條規定請求內壢國中教師會應如數給付外，
    應再給付伊1萬0700元等語。如認97年6月14日未修訂會費金
    額，另追加備位之訴，依90年11月17日大會通過之章程第27
    條第1款規定，每人每年會費500元（自91年起，採逐年逐次
    調漲100元為原則，調整期間之繳費方式及繳費時間由理監
    事決議後通知各會員），則於109年之常年會費應為每人230
    0元【計算式：500元+100元×(109年度-91年度)=2300元】。
    惟伊僅請求每人繳納1000元，而內壢國中教師會共計短繳10
    萬5930元【計算式：(1000-10)×107人＝10萬5930元)，應如
    數給付等語。於本院答辯聲明：上訴駁回。另附帶上訴聲明
    ：㈠原判決駁回桃園市教師會後開第㈡項之訴部分廢棄；㈡上
    開廢棄部分，內壢國中教師會應再給付桃園市教師會1萬070
    0元，及自110年9月1日起至清償日止按年息5%計算之利息。
    並追加備位聲明：內壢國中教師會應給付桃園市教師會10萬
    5930元，及自111年10月20日起至清償日止按週年利率百分
    之五計算之利息。
二、內壢國中教師會則以：桃園市教師會召開之90年11月17日大
    會因出席人數過半而決議成立；其餘95年6月29日、100年6
    月11日、106年10月26日、108年6月13日之會議均因出席人
    數未過半而決議不成立等情，伊不爭執。另97年6月14日大
    會未就會費金額討論修正，應以95年6月29日會員代表大會
    （下稱95年6月29日大會）就章程第26條修訂是否經決議通
    過而定之，然該次大會決議不成立，桃園市教師會主張依97
    年6月14日大會通過之章程第26條規定，請求伊給付會費10
    萬5930元，並無理由。另桃園市教師會追加備位之訴，依90
    年11月17日大會通過之章程第27條第1款規定，乃自行推翻9
    5年6月29日、100年6月11日、106年10月26日、108年6月13
    日之會議決議內容，屬權利濫用。又90年11月17日大會雖通
    過修訂章程第27條第1款規定，然該規定為每人自91年逐年
    逐次調漲100元，至500元為其上限。此可由桃園市教師會理
    監事旋即於90年11月21日召開聯席會議，於提案六討論收費
    方式制訂辦法，以學年制劃分收費，第1次，於91年1月1日
    至7月31日前，每位175元（即300元×7/12）；第2次，於91
    年8月1日至92年7月31日止，每位400元；第3次，於92年8月
    1日至93年7月31日止，每位500元，迄至95年6月29日會員代
    表大會就會費部分修改為每人900元等節，即可得知個人會
    費並非由90年間之500元自91年起逐年調漲100元。因此，桃
    園市教師會於96年至100年間以每年每人900元收取會費即有
    溢收情形，伊依此部分主張抵銷其請求109年短繳之會費等
    語，資為抗辯。並上訴聲明：㈠原判決關於本訴部分不利於
    內壢國中教師會部分廢棄；㈡上開廢棄部分，桃園市教師會
    於原審之訴及假執行之聲請均駁回。另就桃園市教師會附帶
    上訴之答辯聲明：附帶上訴駁回。就追加備位之訴部分答辯
    聲明：追加之訴駁回。
三、查桃園市教師會於87年11月29日成立，內壢國中教師會為其
    會員，桃園市教師會並分別於附表編號2至6所示日期召開會
    員代表大會，修訂收取會費金額如附表「條文」欄所示，其
    中90年11月17日大會因出席人數過半而決議成立；其餘95年
    6月29日、100年6月11日、106年10月26日、108年6月13日會
    員代表大會均因出席人數未過半而決議不成立等節，為兩造
    所不爭執（本院卷二第340至341頁），且有會議記錄及章程
    可參（本院卷二第14至25頁、第54至55頁、卷一第547至549
    頁、第237至240頁、第241至244頁、第245至249頁），信屬
    真實。又桃園市教師會先位之訴依97年6月14日大會通過之
    章程第26條規定；另追加備位之訴，依90年11月17日大會通
    過之章程第27條第1款規定，均請求內壢國中教師會給付繳
    短之10萬5930元本息等語，為內壢國中教師會所否認，並以
    前揭情詞置辯。則本件應審酌之爭點為：㈠、97年6月14日大
    會是否修訂通過章程第26條規定，每人應繳會費900元？㈡、
    90年11月17日大會過之第27條第1款規定，每人會費是否500
    元，並自91年起，逐年調漲100元？茲分述如下。
四、經查，附表編號4至6所示之100年6月11日、106年10月26日
    、108年6月13日之會議均因出席人數未過半而決議不成立，
    詳如前述。而桃園市教師會召開之97年6月14日大會並未就
    會員應繳會費金額為修訂一節，亦為兩造於本院審理中所不
    爭執（本院卷一第520至521頁），且有桃園市教師會章程記
    載之修訂沿革可佐（本院卷一第233頁）。因此應以97年6月
    14日大會前一次會員代表大會所修正會費收取條文為依據，
    即95年6月29日大會修訂章程第26條是否經決議通過而定之
    ，惟該次出席人數因未過半而決議不成立，亦於前述，故桃
    園市教師會主張依97年6月14日大會通過之章程第26條規定
    ，請求內壢國中教師會給付短繳之會費10萬5930元（即9萬5
    230元+1萬0700元）本息云云，即屬無據。
五、桃園市教師會追加備位之訴，主張依90年11月17日大會修訂
    通過之章程第27條第1款規定，請求內壢國中教師會應給付1
    0萬5930元本息等語。經查：
㈠、90年11月17日大會修訂之章程第27條第1款規定，業經決議成
    立，已如前述，該條文規定：「會員所屬個人會員每人每年
    500元（自91年起，採逐年逐次調漲100元為原則，調整期間
    之繳費方式及繳費時間由理監事決議後通知各會員），並於
    每年9月1日起至9月30日止為繳費期限。會員不繳會費者，
    將視同出會並停止其會員相關權利；重新申請入會者，則每
    單位須另加繳重新入會費2000元。」等語（本院卷二第54至
    55頁、第108頁、第117頁），依其文義，已明確記載個人會
    員每人每年500元，並自91年起，採逐年逐次調漲100元為原
    則，故桃園市教師會主張依此規定，於109年度，個人會員
    每人每年應繳為2300元【計算式：500元+100元×(109年度-9
    1年度)=2300元】，尚非無據。
㈡、雖內壢國中教師會抗辯90年11月17日大會第27條第1款所定之
    500元，為每年調漲100元後之會費上限金額云云，然依上開
    條文所載文義實無從看出500元為會費上限，內壢國中教師
    會此部分抗辯，已屬無據。另桃園市教師會理監事於90年11
    月21日召開聯席會議，於提案六討論會費收費方式，並制定
    辦法，以學年制劃分收費，第1次，於91年1月1日至7月31日
    前，每位175元（即300元×7/12）收取會費；第2次，於91年
    8月1日至92年7月31日止，每位400元；第3次，於92年8月1
    日至93年7月31日止，每位500元一節，固有該次會議紀錄可
    參（本院卷二第58頁）；然依上開辦法內容，並無從看出50
    0元為會費金額之上限，且依90年11月17日大會修訂章程第2
    7條第1款規定文義，僅就會費調整期間之繳費方式及繳費時
    間授權由理監事決議後通知各會員，並未就會費金額一併授
    權予理監事決議。則桃園市教師會上開理監事聯席會議縱制
    定會員收費辦法，亦無從改變90年11月17日大會已通過之章
    程第27條第1款規定內容，故內壢國中教師會上開所辯，亦
    無足採。又依90年11月17日大會通過之章程第27條第1款規
    定，至95年6月29日大會時，每人會費即應調漲為900元（即
    91年500元、92年600元、93年700元、94年800元、95年900
    元），與95年6月29日大會決議修訂附表編號3「條文」欄所
    示每人會費900元相符（然該次決議修訂刪除逐年調漲部分
    ），益徵內壢國中教師會抗辯500元為每人會費上限云云，
    洵無足採。
㈢、從而，依90年11月17日大會通過之第27條第1款規定，109年
    會費本應調漲為每人2300元，惟桃園市教師會僅請求每人繳
    納1000元，而內壢國中教師會有107名教師會員，每人僅繳
    費10元一節，為內壢國中教師會所不爭執（本院卷二第340
    至341頁），其短繳金額共計10萬5930元【計算式：(1000-1
    0)×107人＝10萬5930元)。則桃園市教師會追加備位之訴，請
    求內壢國中教師會如數給付，及自111年10月20日起至清償
    日止，按週年利率百分之五計算之利息（本院卷二第422頁
    ），既因其後之會員大會決議均不成立所致，才改依90年11
    月17日大會通過之章程第27條第1款規定請求，核屬合法行
    使權利，難認有何權利濫用情形，內壢國中教師會執此抗辯
    ，實屬無據。至依90年11月17日大會第27條第1款規定，桃
    園市教師會於96年起至100年間，本可逐年自900元調漲100
    元，即依次以1000元至1400元收取會費，惟其以每人900元
    收取之，尚無溢收情形，故內壢國中教師會抗辯以桃園市教
    師會於96年起至100年間按每年每人900元溢收之會費與伊前
    開應給付之10萬5930元予以抵銷云云，亦屬無據。
六、綜上所述，桃園市教師會依97年6月14日大會通過之章程第2
    6條規定，請求內壢國中教師會給付9萬5230元，為無理由，
    不應准許，原審為內壢國中教師會敗訴之判決，尚有未洽，
    內壢國中教師會上訴意旨指摘原判決不當，求予廢棄改判，
    為有理由。爰由本院將原判決廢棄，改判如主文第1、2項所
    示。又桃園市教師會依97年6月14日大會通過之章程第26條
    規定，附帶上訴請求內壢國中教師會再給付1萬0700元本息
    ，為無理由，應駁回其附帶上訴。另桃園市教師會追加備位
    之訴，依90年11月17日大會通過之章程第27條第1款規定，
    請求內壢國中教師會給付10萬5930元，及自111年10月20日
    起至清償日止，按週年利率百分之五計算之利息，則有理由
    ，應予准許。
七、本件事證已臻明確，兩造其餘之攻擊或防禦方法及所用之證
    據，經本院斟酌後，認為均不足以影響本判決之結果，爰不
    逐一論列，附此敘明。
八、據上論結，本件上訴為有理由，附帶上訴為無理由，追加之
    訴為有理由，依民事訴訟法第449條第1項、第450條、第78
    條，判決如主文。
中　　華　　民　　國　　111 　年　　11 　　月　　2　　日
                  民事第十三庭  
                        審判長法  官   林純如
                              法  官   林于人 
                              法  官   柯雅惠
附表：歷次修訂章程收取會費之條文　　　　　　　
編號 日期 條文 成立與否 備註 1 87年11月29日 第27條 本會經費來源： 一、會費：會員所屬個人會員每人每年200元。 成立 （出席人數過半，依人民團體法第27條規定，該次會議決議成立。） 本院卷二第14至25頁 2 90年11月17日 第27條 本會經費來源： 一、會費：會員所屬個人會員每人每年500元（自91年起，採逐年逐次調漲100元為原則，調整期間之繳費方式及繳費時間由理監事決議後通知各會員），並於每年9月1日起至9月30日止為繳費期限。會員不繳會費者，將視同出會並停止其會員相關權利；重新申請入會者，則每單位須另加繳重新入會費2000元。 成立 （出席人數過半，依人民團體法第27條規定，該次會議決議成立。） 本院卷二第54至55頁 3 95年6月29日 第26條 本會經費來源如下： 一、會費：會員所屬個人會員每人每年900元。（内含全國教師會公告上繳之會費200元整，司法訴訟基金100元及公益救助基金200元），並於入會時繳交。會員不繳交會費者，將視同出會並停止其會員相關權利；重新繳交入會者，則每單位須另加繳重新入會費2000元。 不成立。 （出席人數未過半，依人民團體法第27條規定，該次會議決議不成立。） 本院卷一第547至549頁 4 100年6月11日 第26條 本會經費來源如下：一、會費：會員所屬     個人會員每人每     年10元。 不成立。 （出席人數未過半，依人民團體法第27條規定，該次會議決議不成立。） 本院卷一第237至240頁 5 106年10月26日 第26條 本會經費來源如下：一、會費：會員所屬     個人會員每人每     年800元。但有     參加教育相關工     會者，優惠方案     授權理事會另訂     之。 不成立。 （出席人數未過半，依人民團體法第27條規定，該次會議決議不成立，並經本院108年度上字第164號判決確定。） 本院卷一第241至244頁 6 108年6月13日 第32條 一、會費 ㈠入會費：會員教師每人1200元整。 ㈡常年會費：會員教師每人每年1000元。 不成立。 （出席人數未過半，依人民團體法第27條規定，該次會議決議不成立。） 本院卷一第245至249頁 
正本係照原本作成。
不得上訴。
中　　華　　民　　國　　111 　年　　11　　月　　3 　　日
　　　　　　　　　　　　
　　　　　　　　　　　　　　  書記官   陳泰寧